【裁判字號】    97,台上,3594
【裁判日期】    970731
【裁判案由】    詐欺
【裁判全文】
最高法院刑事判決            九十七年度台上字第三五九四號
上  訴  人  乙○○
選任辯護人  黃淑芬律師
上  訴  人  甲○○
                    號（另案在台灣台北監獄執行中）
上列上訴人等因詐欺案件，不服台灣高等法院中華民國九十七年
三月二十六日第二審更審判決（九十六年度上更(一)字第五七六號
，起訴案號：台灣新竹地方法院檢察署九十五年度偵字第一一七
六號），提起上訴，本院判決如下：
    主  文
原判決撤銷，發回台灣高等法院。
    理  由
本件原判決認定：上訴人甲○○與張新弼（通緝中）於民國九十
二年三月三十日設立滬康奈米生化科技股份有限公司（下稱滬康
奈米生化公司），二人均為實際負責人，並以吳智賢擔任名義負
責人。嗣張新弼於九十三年二月間離開滬康奈米生化公司後，甲
○○仍為實際負責人，迄至九十三年十二月間，變更負責人為甲
○○。九十三年十二月二日，甲○○另設立滬康將軍慈湖股份有
限公司（下稱滬康將軍慈湖公司），並自任負責人。詎甲○○竟
意圖為自己不法之所有，與上訴人乙○○基於共同常業詐欺之犯
意聯絡，自九十三年四月間起至九十四年四月七日止，未經懷恩
堂股份有限公司（下稱懷恩堂）同意，即與乙○○分別以滬康奈
米生化公司、滬康將軍慈湖公司名義，擅自推銷懷恩堂靈骨塔塔
位及不實之生前契約、理財金案，對外虛稱出售懷恩堂靈骨塔塔
位，每一塔位新台幣（下同）六萬元或六萬二千元或六萬六千元
不等，或偽稱每份生前契約含懷恩堂靈骨塔一塔位及身後禮儀服
務，所繳納款項委由國民黨黨營事業幸福人壽專案監管，於使用
生前契約前，保證每份每年約二．四％分紅回饋；每份生前契約
依經國級、中正級、中山級區分，價格分別為十五萬二千元、二
十一萬元、二十五萬元或折扣不等，每年每份可分別分紅三千六
百元、五千零四十元、六千元（或每月每份可分別分紅三百元、
四百二十元、五百元），或偽稱每份理財金案依中正級、中山級
區分價格為二十一萬二千元、二十五萬二千元（或二十五萬六千
元或二十九萬六千元）或折扣不等，每月每份可領取每年依四％
計算之紅利，並享有靈骨塔塔位漲價之全額價金。同時利用粘聰
明律師擔任健康食品契約見證律師之機會，冒用粘聰明律師之名
義，掛名為見證律師，在懷恩生命紀念館之將軍慈湖寶座永久使
用權狀及使用合約書、申請書及收據上，盜用粘聰明律師之印文
及簽名戳，偽造私文書，並持以行使，誘使中華民國退伍軍人協
會直屬第八聯會理事長利天坤、幹事汪湘等人號召成員參加免費
旅遊介紹，而陸續購買該虛偽之懷恩堂靈骨塔塔位及不實之生前
契約與理財金案，足以生損害於粘聰明。乙○○於九十三年四月
間，以每月底薪五萬元或總營業額五％之報酬（以較高者計算）
受甲○○僱用，擔任業務經理，並與甲○○共同基於常業詐欺之
犯意聯絡，負責對外推銷虛偽之靈骨塔塔位及不實之生前契約、
理財金案，使如原判決附表所示（下同）之鄔利先等多人均陷於
錯誤，分別向甲○○、乙○○（下稱上訴人等二人）購買不實之
懷恩堂靈骨塔塔位及生前契約、理財金案，並各交付二人如附表
所示之款項，總計共詐得四千一百二十一萬一千二百三十八元。
上訴人等二人均以詐欺款項為業而恃以維生，甲○○並將所詐得
之款項用以清償另案涉犯業務侵占之保險費等情。因而撤銷第一
審關於上訴人等二人部分之科刑判決，改判論上訴人等二人以共
同以犯詐欺罪為常業，處甲○○有期徒刑肆年陸月；處乙○○有
期徒刑壹年肆月，減為有期徒刑捌月。固非無見。
惟查：（一）有罪判決所憑之證據及其說明理由須與卷內之證據
資料相適合，否則即屬證據上之理由矛盾。原判決於理由內說明
以：上訴人甲○○辯以：本案與已判決確定之原審九十六年度上
訴字第二四０四號偽造文書一案之犯罪事實，係屬同一案件，依
法應為免訴判決云云。惟上開偽造文書一案之犯罪時間係自九十
一年三月至九十二年一月間，核與本案之犯罪時間為九十三年二
月至九十四年四月間止，相隔已有一年餘之久，兩案犯罪時間顯
有中斷，尚難謂屬同一案件，自無為免訴判決之餘地等旨（原判
決第十四頁倒數第三至十行），而為不利於上訴人甲○○之認定
。然查原審九十六年度上訴字第二四０四號偽造文書案件（原審
更(一)審卷第二九六頁，卷內該判決正本缺附表一），係以上訴人
甲○○犯行使偽造私文書及詐欺罪，依牽連犯從較重之行使偽造
私文書處斷，依其附表一所載之犯罪時間，其中：編號 8為九十
二年四月二十五日；編號10、22、23、51為九十二年二月六日；
編號12為九十二年九月十日；編號24為九十二年五月二十二日；
編號27為九十二年七月十四日；編號30為九十三年二月四日；編
號32為九十二年三月十日；編號45為九十二年五月二十六日；編
號46為九十二年六月十三日；編號47為九十二年七月十四日；編
號49為九十二年十一月三日；編號50為九十二年十月十六日；編
號52為九十二年四月四日；編號56為九十二年十月三十日；編號
57為九十二年六月十三日。原判決上訴人於該案之犯罪時間認係
至九十二年一月間止，已與其所憑之證據資料不相符合，有證據
上理由矛盾之違背法令。（二）刑法第二百十七條第二項之盜用
印章、印文或署押，係以無使用權而盜用為要件，其盜用之印章
、印文或署押應屬真正，方有盜用可言，如其並非真正，而係出
於偽製者，則屬同條第一項之偽造印章、印文或署押。並應依同
法第二百十九條之規定，沒收其偽造之印章、印文或署押。原判
決事實認定：上訴人等二人利用粘聰明律師擔任健康食品契約見
證律師之機會，冒用粘聰明律師之名義，掛名為見證律師，在懷
恩生命紀念館之將軍慈湖寶座永久使用權狀及使用合約書、申請
書及收據上，盜用粘聰明律師之印文及簽名戳，偽造私文書，並
持以行使等情。然並未於理由內說明其盜用印章、印文或署押行
為應為如何之論斷，已有判決不備理由之違失。又依其於理由內
援引為判決基礎之證人粘聰明證稱：我並沒有為滬康公司賣的塔
位、理財金案、生前契約作見證，塔位權狀、生前契約及理財金
案上都不是我的簽名、印章，我也沒有授權甲○○代刻印章等語
（原判決第十九頁第十一至十六行）。如屬不虛，則上開文件上
之印文或署押，究係出於盜用或偽造？即非無疑，此攸關法律之
適用，即有詳查釐清之必要，原判決未予查究明白，遽認係出於
盜用，亦嫌率斷。（三）除本法有特別規定外，已受請求之事項
未予判決，或未受請求之事項予以判決者，其判決當然違背法令
，刑事訴訟法第三百七十九條第十二款定有明文。查本件起訴書
之犯罪事實認上訴人等二人於永久使用權狀除冒用粘聰明為見證
律師外，並冒用「總裁柯俊雄」名義；又所認被詐欺之被害人其
為附表編號 1至48所示之人。有起訴書在卷可稽。原判決對上訴
人等二人究有無冒用「柯俊雄」名義，而為偽造私文書之行為，
及其與論罪科刑之部分之關係如何？置而未論，已非適法；又原
判決所認定之被害人，除起訴書所載之附表編號 1至31，33至48
（即原判決附表編號 1至31，33至48部分）外，並認有向如原判
決附表編號49至85部分之被害人為詐欺行為，而附表編號32號所
載被害人蔡雲宗部分，亦與起訴書附表編號32所載之被害人為張
志芹及其金額均不相同。然原判決就此僅於理由內說明：詐騙被
害人曹治平款項部分（即編號八十五），雖未經起訴，然與本案
有實質上之一罪關係，得併予審理之旨，對其他未經起訴書事實
欄記載之部分，何以得為審判；及就起訴書所指該編號32部分，
應如何處理，則均未說明其理由。有判決不備理由之違背法令。
以上或為上訴意旨所指摘，或為本院得依職權調查之事項，應認
原判決仍有撤銷發回之原因。
據上論結，應依刑事訴訟法第三百九十七條、第四百零一條，判
決如主文。
中    華    民    國  九十七  年    七    月  三十一  日
                      最高法院刑事第三庭
                          審判長法官  林  增  福
                                法官  張  清  埤
                                法官  陳  世  雄
                                法官  蔡  國  在
                                法官  陳  世  淙
      本件正本證明與原本無異
                                      書  記  官
中    華    民    國  九十七  年    八    月    五    日
                                                Ａ


司法院資訊處製作；財團法人民間司法改革基金會備份。
